【裁判字號】    89,上更(一),10
【裁判日期】    890503
【裁判案由】    重利
【裁判全文】
臺灣高等法院臺南分院刑事判決          八十九年度上更(一)字第一號    Ｃ
      上  訴  人
      即  被  告  丙  ○  ○
      選任辯護人  翁  秋  銘
右上訴人因重利案件，不服臺灣臺南地方法院八十五年度訴字第一五八０號中華民國
八十六年六月十八日判決（起訴案號：臺灣臺南地方法院檢察署八十五年度偵字第一
三二四○號），提起上訴，判決後經最高法院第一次發回更審，本院判決如左：
      主      文
原判決撤銷。
丙○○連續以乘他人急迫貸以金錢，而取得與原本顯不相當之重利，處有期徒刑柒月
。
扣案之借貸明細壹本、電匯單壹本、借款簿壹本、貸款證件壹本、借貸記錄肆本均沒
收。
      事      實
一、丙○○係土地代書，緣其自民國（下同）八十三年五月間某日起，基於概括之犯
    意，在台南市○○路一一三號經營地下錢莊，乘人急迫之際，連續以借新台幣（
    下同）十萬元每十日利息七千元（即月息二十一分，年息二百五十二分）或借十
    萬元每十日利息二萬元（月息六十分，年息七百二十分）之高利借款予他人，計
    有甲○○、丁○○等人因急迫用錢而陸續前往借款，丙○○貸款予其等而取得與
    原本顯不相當之重利。嗣於八十五年八月十三日甲○○向法務部調查局台南縣調
    查站（下簡稱台南縣調查站）檢舉，丙○○於八十五年十月三日為台南縣調查站
    查獲，並扣得其所有供本件犯罪所用之借貸明細一本、電匯單一本、借款簿一本
    、貸款證件一本、借貸記錄四本。
二、案經法務部調查區台南縣調查站移送台灣台南地方法院檢察署檢察官偵查起訴。
      理      由
一、訊據上訴人即被告丙○○矢口否認有以乘他人急迫貸以金錢，而取得與原本顯不
    相當重利之情事，並辯稱：「只借甲○○、丁○○二人，都是朋友週轉的，利息
    三分而已」云云。經查：
  (一)被告丙○○於八十三年五月間某日起，即在台南市○○路一一三號經營地下錢莊
    ，從事民間借貸營利之事實，業經被告於台南縣調查站訊問時所自承（詳參卷附
    八十五年十月三日調查筆錄），又被告貸款他人而收取之利息高達年息二百五十
    二分，或年息七百二十分等情，分經證人甲○○、丁○○於台南縣調查局訊問（
    詳八十五年八月十三日調查筆錄）、原審訊問時（詳原審八十六年四月十七日）
    及於本院上訴審訊問時（詳本院八十六年九月三十日訊問筆錄）陳證甚明，且經
    本院再傳訊證人甲○○到庭再證稱「我向丙○○借十萬元有二次，十天還，每十
    天利息七千元」等語甚詳在卷足稽（見本院八十九年一月十八日訊問筆錄），並
    有由丙○○分別於八十五年四月二十五日及八十五年五月四日電匯入甲○○所有
    之台南市第四信用合作社存款存摺影本足稽，而依該匯入之款項已預先扣除七千
    元，且有甲○○簽發以清償借款而經被告提領之支票影本二張在卷可參，顯見甲○○所證述借十萬元每十天利息七千元，應係真實，另據證人丁○○於原審證稱
    「借十萬元算二萬元利息，是十天算一次」（見原審卷第八五頁），則被告丙○○先後於偵查、原審及本院審理中所辯稱：其僅收取月息一分半至二分或二分一
    或一分八至二分一或二分半或三分等前後所供不一之利息，顯不可採，且參諸被
    告於台南縣調查局訊問時，猶自承有收取月息六至七分之利息，顯見被告於本院
    審理中所辯其在調查站之供詞係說明日息六厘至七厘，而係調查員誤解所致（見
    更審卷第一百二十九頁）云云，顯係事後矯飾卸責或避重就輕之詞，不足採信。
  (二)雖證人王強敬於原審陳證：扣案其名義所簽發之支票，係其為支付被告互助會款
    之支票，惟此僅證明被告丙○○與證人王強敬有互助會會員會首之關係，並不足
    證明被告未有從事重利之犯行，尚難為被告有利之認定。
  (三)次按刑法上之常業犯係以犯罪為職業並恃以維生，自有以犯罪不法所得為其主要
    生活依據之客觀事實為必要，始克符合恃以為生之旨趣，重利罪之常業犯，應指
    以重利罪營生、或恃以重利為生者而言，故行為人縱有多次重利之行為，如並非
    恃以為生，仍難謂常業犯，本件被告丙○○於上開時地經營重利，僅能證明有將
    錢借予甲○○及丁○○二人，而被告丙○○係以代書為業，並非以重利為其主要
    生活之事業，因而本件被告丙○○應係犯普通重利，而非常業重利，併此明。
  (四)此外，復有被告丙○○所有供本件犯罪所用之借貸明細一本、電匯單一本、借款
    簿一本、貸款證件一本、借貸記錄四本扣案可稽，事證明確，因而被告乘人急迫
    之際貸以金錢而收取與原本顯不相當之重利之犯行，堪以認定。
二、另查扣案借款人開立之本票支票一本，其中王強敬部分為被告互助會款，並非本
    案之證據，另有關戊○○、李冠駒、乙○○等人，雖與被告丙○○有金錢往來，
    惟查無被告丙○○與其等有乘人急迫貸以金錢，而取得與原本顯不相當重利之事
    證（見更審審理筆錄第七十至七十一頁、第一０五至一０六頁、第一一七至一一
    八頁），故就此部分，尚不能做為認定被告犯罪之證據，亦此說明。
三、查被告丙○○以乘他人急迫貸以金錢，而取得與原本顯不相當之重利，核被告所
    為，係犯刑法第三百四十四條之重利罪，公訴人認被告丙○○係犯刑法第三百四
    十五條之常業重利罪云云，起訴法條尚有未洽，應予變更。被告所為先後數行為
    ，時間緊接，所犯罪名相同，顯係出於概括之犯意為之，為連續犯，爰依刑法第
    五十六條之規定以一罪論，並加重其刑。原審予以論罪科刑，並依常業罪量處有
    期徒刑一年，固非無見。唯查：（一）本件被告丙○○並非恃重利維生，惟原審
    卻論以常業犯，即有未洽。（二）另扣案之支票日記簿三本、票據代收紀錄簿、
    支票一本、存摺七本並非專供被告經營重利犯罪所用，況支票屬借錢之憑證，利
    息如未超過年息百分之二十，尚可向債務人請求，而存摺亦屬其平常金錢進出所
    用，惟原審仍將此部分扣案之證物併予沒收，亦有未洽。被告上訴意旨猶執前詞
    ，否認犯罪，雖不足採，惟原判決既有可議，自應由本院將原判決撤銷改判。爰
    審酌被告之品行、犯罪之動機、目的、手段、所生危害及其犯罪後態度等一切情
    狀，量處如主文第二項所示之刑。扣案之借貸明細一本、電匯單一本、借款簿一
    本、貸款證件一本、借貸記錄四本，為被告所有供犯罪所用之物，業經被告於台
    南縣調查站供述明確，依法宣告沒收。另扣案之支票日記簿三本、票據代收紀錄
    簿一本、支票一本、存摺七本，並非專供被告經營重利犯罪所用之物，此部分本
    院認不另宣告沒收。
據上論斷，應依刑事訴訟法第三百六十九條第一項前段、第三百六十四條、第二百九
十九條第一項前段、第三百條，刑法第五十六條、第三百四十四條、第三十八條第一
項第二款，罰金罰鍰提高標準條第一條前段，判決如主文。
本案經檢察官楊秀美到庭執行職務。
中    華    民    國      八十九      年      五      月      三        日
                                  臺灣高等法院臺南分院刑事第六庭
                                      審判長法官  顏    基    典
                                            法官  徐    宏    志
                                            法官  戴    勝    利
右正本證明與原本無異。
不得上訴。
                                      法院書記官  呂    嘉    文
中    華    民    國  八十九      年      五      月      五        日
刑法第三百四十四條：
乘他人急迫、輕率或無經驗，貸以金錢或其他物品，而取得與原本顯不相當之重利者
，處一年以下有期徒刑、拘役或科或併科一千元以下罰金。


司法院資訊處製作；財團法人民間司法改革基金會備份。
